【裁判字號】    99,上易,1181
【裁判日期】    991109
【裁判案由】    偽造文書
【裁判全文】
臺灣高等法院臺中分院刑事判決        99年度上易字第1181號
上  訴  人  臺灣南投地方法院檢察署檢察官
被      告  乙○○
            丙○○
上列上訴人因被告偽造文書案件，不服臺灣南投地方法院98年度
易字第367號中華民國99年5月31日第一審判決（起訴案號：臺灣
南投地方法院檢察署98年度偵字第1350號），提起上訴，本院判
決如下：
    主  文
上訴駁回。
    理  由
一、公訴意旨略以：被告乙○○、丙○○明知被告乙○○分別於
    民國96年3月20日及97年3月25日所產下之甲女及乙女，其生
    父為被告丙○○（被告乙○○、丙○○所犯通姦罪及相姦罪
    部分已分別判處有期徒刑2月確定），並非丁○○，竟共同
    基於使公務員登載不實之犯意聯絡，由被告乙○○告知丙○○後，由被告乙○○分別於96年6月8日、97年5月7日，持甲
    女及乙女之出生證明書，前往南投縣信義鄉戶政事務所，登
    記該2人為被告乙○○與丁○○婚姻關係中所生之子女，有
    損戶政登記資料之正確性，因認被告乙○○、丙○○均涉犯
    刑法第214條之使公務員登載不實罪嫌等語。
二、證據能力部分：
    按被告以外之人於審判外之言詞或書面陳述，除法律有規定
    者外，不得作為證據，刑事訴訟法第159條固定有明文，惟
    被告以外之人於審判外之陳述，雖不符同法第159條之1至之
    4規定，而經當事人於審判程序同意作為證據，法院審酌該
    言詞陳述或書面陳述作成時之情況，認為適當者，亦得為證
    據；又當事人、代理人或辯護人於法院調查證據時，知有第
    159條第1項不得為證據之情形，而未於言詞辯論終結前聲明
    異議者，視為有前項之同意，同法第159條之5亦定有明文。
    其立法意旨在於傳聞證據未經當事人之反對詰問予以核實，
    原則上先予排除，惟若當事人已放棄詰問或未聲明異議，基
    於證據資料愈豐富，愈有助於真實發現之理念，且強化言詞
    辯論原則，法院自可承認該傳聞證據例外擁有證據能力。經
    查，本判決下列所引用全部卷證資料，均經本院於審理時當
    庭提示而為合法之調查，且檢察官、被告乙○○、丙○○均
    不爭執其證據能力，並經本院審酌前開證據作成或取得之狀
    況，並無非法或不當取證之情事，復查無顯不可信之情況，
    依上開規定，自均有證據能力。
三、按犯罪事實應依證據認定之，無證據不得認定犯罪事實；不
    能證明被告犯罪者，應諭知無罪之判決，刑事訴訟法第154
    條第2項、第301條第1項分別定有明文。又事實之認定，應
    憑證據，如未能發現相當證據，或證據不足以證明，自不能
    以推測或擬制之方法，以為裁判基礎（最高法院40年台上字
    第86號判例參照）。且認定犯罪事實所憑之證據，雖不以直
    接證據為限，間接證據亦包括在內，然而無論直接證據或間
    接證據，其為訴訟上之證明，須於通常一般之人均不致有所
    懷疑，而得確信其為真實之程度者，始得據為有罪之認定，
    倘其證明尚未達到此一程度，而有合理之懷疑存在，無從使
    事實審法院得有罪之確信時，即應由法院為諭知被告無罪之
    判決（最高法院76年台上字第4986號判例參照）。又刑事訴
    訟法第161條第1項規定：檢察官就被告犯罪事實，應負舉證
    責任，並指出證明之方法。因此，檢察官對於起訴之犯罪事
    實，應負提出證據及說服之實質舉證責任。倘其所提出之證
    據，不足為被告有罪之積極證明，或其指出證明之方法，無
    從說服法院以形成被告有罪之心證，基於無罪推定之原則，
    自應為被告無罪判決之諭知（最高法院92年度台上字第128
    號判例參照）。
四、公訴意旨認被告2人涉犯刑法第214條之使公務員登載不實罪
    嫌，無非以被告2人均坦承甲女、乙女實際生父為被告丙○○，並非丁○○，經由被告乙○○告知丙○○後，由被告乙○○分別於96年6月8日、97年5月7日，持甲女及乙女之出生
    證明書，前往南投縣信義鄉戶政事務所登記該2人為被告乙○○與丁○○婚姻關係所生之子女之事實，並有該2人之戶
    籍登記簿謄本及臺灣南投地方法院97年度婚字第138號判決
    書等，為其主要論據。
五、訊據被告2人固坦承乙○○確有上揭向南投縣信義鄉戶政事
    務所辦理甲女及乙女出生登記，而使該戶政事務所之承辦公
    務員將甲女及乙女之父為「丁○○」之不實事項登載於職務
    上所掌之戶籍登記簿公文書上之事實，並有該戶政事務所98
    年12月11日信戶字第0980002570號函附之出生登記申請書、
    出生證明書各2份附卷可參。惟查：
  (一)按稱婚生子女者，謂由婚姻關係受胎而生之子女。妻之受胎
    ，係在婚姻關係存續中者，推定其所生子女為婚生子女。前
    項推定，如夫妻之一方能證明妻非自夫受胎者，得提起否認
    之訴。民法第1061條、第1063條第1項、第2項前段分別定有
    明文（該法第1063條第2項於96年5月23日修正公布為「前項
    推定，夫妻之一方或子女能證明子女非為婚生子女者，得提
    起否認之訴」，惟旨趣相同）。依此，妻之受胎，如係在婚
    姻關係存續中者，即推定其所生子女為婚生子女，而受此推
    定之子女，在未提起否認子女之訴，或雖提起而未受有勝訴
    之確定判決前，該子女在法律上仍不能不認為夫之婚生子女
    。又按出生，應為出生登記；登記之申請，由申請人以書面
    、言詞或網路向戶政事務所為之；出生登記，以父母…為申
    請人；戶籍登記之申請，應於事件發生或確定後30日內為之
    ；遷徙、出生…登記，經催告仍不申請者，戶政事務所得逕
    為登記，97年5月28日修正公布前之戶籍法第14條、第29 條
    第1項、第31條第1項、第47條第1、3項亦分別定有明文。因
    此，妻之受胎，如係在婚姻關係存續中者，即推定其所生子
    女為婚生子女，已如上述，而此受婚生推定之子女於出生後
    30日內，其父母亦有為其為出生登記之義務，縱其父母怠於
    為其為出生登記，戶政事務所於知悉催告後，亦得依職權逕
    為登記。
  (二)本件被告乙○○與告訴人丁○○係於83年12月12日結婚，迄
    於98年1月9日始經臺灣南投地方法院判決離婚確定，乙○○
    並於98年2月23日向南投縣信義鄉戶政事務所為離婚登記等
    情，有該戶政事務所98年12月8日信戶字第0980002470號函
    所附之戶籍謄本附卷可憑；從而，被告乙○○雖明知甲女及
    乙女之生父確非告訴人丁○○，然其受胎既係在與告訴人丁○○之婚姻關係存續中，則在被告或告訴人丁○○未提起否
    認子女之訴，或雖提起而未受有勝訴之確定判決前，被告受
    胎所生之甲女及乙女，在法律上仍被推定為告訴人丁○○之
    婚生子。是被告乙○○既有為其甲女及乙女申請出生登記之
    義務，而依上開受婚生推定之規定，被告乙○○之甲女及乙
    女又推定為告訴人丁○○之婚生子，則被告乙○○無從為反
    於該規定之登記，而僅能依該婚生推定之規定為登記。況縱
    被告乙○○核實填載甲女及乙女之父為「丙○○」，戶政機
    關於受理登記時，亦無從據為登載，蓋此既為法律所明定推
    定，戶政機關即無從為反於法律規定之登載。是被告乙○○
    雖告知戶政機關之人員甲女及乙女之父為告訴人丁○○，並
    記載於出生登記申請書上，而使該戶政事務所之承辦公務員
    將該事項登載於職務上所掌之戶籍登記簿公文書上，惟難憑
    此即認有何明知為不實之事項，而使公務員登載於職務上所
    掌之公文書之犯意。
  (三)綜上所述，公訴人所舉之證據均無法證明被告乙○○、丙○○有使公務員登載不實之犯意，且依現有事證，尚無法使本
    院形成被告乙○○、丙○○確有犯使公務員登載不實罪之有
    罪心證，本件公訴人起訴所憑之證據，尚未達於一般人可得
    確信而無合理懷疑之程度，此外復查無其他證據，足資證明
    被告乙○○、丙○○確應負本件使公務員登載不實之罪責，
    應認被告乙○○、丙○○被訴使公務員登載不實犯行尚屬不
    能證明。
六、原審審理後，認被告2人上開犯罪不能證明，而為被告2人無
    罪判決之諭知，並無違誤。檢察官上訴意旨略稱：(1)被告乙○○、丙○○既明知甲女及乙女之生父確非告訴人丁○○，
    則被告乙○○自能於向戶政機關辦理出生登記前，向法院提
    起否認子女之訴，或被告乙○○、丙○○於向戶政機關辦理
    出生登記時，向承辦人表明上情，戶政機關自會停止辦理出
    生登記；(2)另被告乙○○向戶政機關為出生登記時，事實上
    並無填載甲女及乙女之父為「丙○○」，且其明知甲女、乙
    女之父非告訴人丁○○，當時2人之婚姻關係仍存續，戶政
    機關於受理出生登記時，因受「婚生推定」之規定，除有反
    證，無從為反於該規定之登記，故一經被告乙○○申報，戶
    政機關承辦人員依申請人之戶籍登記資料，即有登載之義務
    等語。惟查，依民法第1061條、第1063條第1項、修正前戶
    籍法第14條、第29條第1項、第31條第1項、第47條第1、3項
    之規定，於被告乙○○與告訴人丁○○離婚前，因甲女及乙
    女受胎係在與告訴人丁○○婚姻關係存續中，在未提起否認
    子女之訴受勝訴之確定判決前，甲女及乙女仍被推定為告訴
    人丁○○之婚生子女，戶政機關即無從為反於法律規定之登
    載，已如前述，是自難認被告乙○○、丙○○有何明知為不
    實之事項，而使公務員登載於職務上所掌之公文書之犯意。
    是上訴人未提出其他足以證明被告犯罪之新證據供調查，僅
    以上詞指摘原審判決就被告2人被訴犯使公務員登載不實罪
    部分為無罪之諭知，有所違誤，其上訴為無理由，應予駁回
    。
據上論斷，應依刑事訴訟法第368條，判決如主文。
本案經檢察官甲○○到庭執行職務。
中    華    民    國    99    年    11    月    9     日
            刑事第五庭  審判長法  官  趙  春  碧
                              法  官  賴  恭  利
                              法  官  卓  進  仕
以上正本證明與原本無異。
不得上訴。
                              書記官  郭  振  祥
中    華    民    國    99    年    11    月    9     日

司法院資訊處製作；財團法人民間司法改革基金會備份。
